【裁判字號】    92,訴更一,32
【裁判日期】    921119
【裁判案由】    清償借款
【裁判全文】
臺灣臺北地方法院民事判決                        九十二年度訴更一字第三二號
    原      告  萬通商業銀行股份有限公司
    法定代理人  高清愿
    訴訟代理人  丁俊文  律師
                陳俊宏
                李英煌
                林以利
    被      告  甲○○
右當事人間請求清償借款事件，曾經本院以九十年度訴字第五七一七號判決，經被告
對之提起上訴，嗣由臺灣高等法院以九十一年度上字第五０八號判決對於本件被告之
部分廢棄，發回本院更為審理，於民國九十二年十一月五日言詞辯論終結，本院判決
如左：
    主    文
被告應給付原告新台幣貳佰萬元，及自民國八十九年十月五日起至清償日止，按年息
百分之八點九計算之利息，並自民國八十九年十一月五日起至清償日止，逾期在六個
月以內者，按上開利率百分之十，逾期超過六個月者，按上開利率百分之二十計算之
違約金。
訴訟費用由被告負擔。
本判決於原告以新台幣陸拾柒萬元或同面額之中央政府建設公債八十六年度甲類第三
期債票為被告供擔保後，得假執行；但被告以新台幣貳佰萬元為原告預供擔保後，得
免為假執行。
    事    實
甲、原告方面：
一、聲明：如主文所示，並陳明願供擔保請准宣告假執行。
二、陳述：中華億豐股份有限公司（下稱「中華億豐公司」）邀同訴外人黃順賢、黃
    德容、張新華（以下四人業經判決敗訴確定）及被告甲○○為連帶保證人，於民
    國八十六年五月八日簽立受信保證書及受信約定書，保證中華億豐公司於現在（
    包括過去所負現在尚未清償）及將來，對原告所負之借款、票款、墊款、保證等
    及其他債務，以本金新台幣（下同）三千萬元為限額，願與債務人連帶負全部償
    付之責任，嗣訴外人中華億豐公司於八十九年一月五日邀同訴外人黃順賢、謝政
    雄、陳有恆為連帶保證人，向原告簽立借據一紙，借款二百萬元，借款期間自八
    十九年一月五日起至九十年一月五日止，利息按年息百分之八點九計算，於每月
    五日繳付一次，並同意隨原告調整新台幣基本放款利率時，自當日起，按調整後
    之新台幣放款利率加年息百分之零點四計付，借款到期即應將借款本金、未付利
    息及應付款項一併清償，未按約定還本繳息時，除按上開利率計付遲延利息外，
    本金自到期日起，利息自繳息日起，逾期在六個月以內者，按上開利率百分之十
    ，逾期超過六個月者另按上開利率百分之二十加付違約金，並約定如有任何一宗
    債務不依約清償或攤還本金或付息時，即喪失期限利益，視為全部到期，詎訴外
    人中華億豐公司僅繳息至八十九年十月四日，尚積欠本金二百萬元，及如主文所
    示之利息、違約金迄未清償，並經鈞院九十年度訴字第五七一七號、臺灣高等法
    院九十一年度上字第五０八號判決其敗訴在案，為此爰依連帶保證之法律關係，
    訴請判決如訴之聲明。
三、證據：提出授信約定書、授信保證書、借據、核准明細單、本息清償查詢單、攤
    還收息記錄查詢單、存摺往來明細分帳、支出傳票、轉帳收入傳票為證。
乙、被告方面：被告未於最後言詞辯論期日到場，惟曾提出書狀及到庭陳述如後：
一、聲明：
（一）原告之訴駁回。
（二）訴訟費用由原告負擔。
（三）若受不利判決，被告願供現金或銀行可轉讓定期存款單為保，請准宣告得免為
      假執行。
二、陳述：
（一）契約有預約與本約之分，原告起訴狀附八十六年五月八日之授信約定書及授信
      保證書，性質上為八十九年一月五日借據之預約，並非本約，此觀授信約定書
      及授信保證書之內容多為概括性約定，而借據之內容則為特定即明，又若認授
      信約定書或授信保證書即為本約，則謝政雄、黃順賢及陳有恆依渠等所簽立之
      授信保證書第一條，即應與中華億豐公司連帶負全部償付之責，根本無須另於
      八十九年一月五日再於系爭借據上簽名蓋章而任借款人中華億豐公司之連帶保
      證人之必要，再者，八十六年五月八日原告之承辦員曾對被告稱：這只是一個
      預備的契約而已，將來中華億豐公司正式要借款的時候，還會請你們來簽字對
      保等語，足見系爭授信約定書及授信保證書之本質為預約而非本約，又被告並
      未於八十九年一月五日之借據上簽名及蓋章，被告即不負系爭債務之連帶清償
      責任。
（二）原告之承辦員於八十六年五月八日命被告於授信保證書簽名蓋章時，僅出示簽
      名欄，並未提出授信約定書之本文於被告閱覽，亦未告以要旨，雙方自無「以
      本金新台幣三千萬元為限額，願與債務人連帶負全部償付之責任」之約定，又
      系爭授信保證書上「參仟萬元正」之文字與書上其他文字之筆墨應屬不同，足
      徵該「參仟萬元正」之文字係原告於事後擅自填寫，非兩造間之約定，兩造就
      此既未有意思表示之合致，該契約（預約）難謂有效成立。
（三）系爭授信約定書係定式契約，由原告單方所製作，以債權人強勢之立場，命債
      務人簽名及蓋章，且系爭授信約定書尚載「債務人之各項債務於到期或視為到
      期未償還時，不論該項債務有無擔保物之擔保或票據、借據等證書之形式，或
      請求手續等有無完備，一經貴行通知，保證人即承認喪失債務期限之利益，並
      應將所保證金額及其利息、遲延利息、違約金、損害賠償金等，立即照數代為
      清償」、授信保證書第九條所定「關於本契約與貴行涉訟時，同意（下略）其
      訴訟費用及律師費用均由保證人連帶負賠償責任」等條款，均係立於債權人地
      位之條款，其內容顯失平衡之道，亦與公序良俗有悖，應屬無效。從而，原告
      依授信約定書及授信保證書請求被告負連帶償付責任，於法無據，請駁回原告
      之請求。
    理    由
甲、程序方面：
一、本件被告簽立予原告之授信約定書第十六條前段約定「立約人對貴行所負之一切
    債務，同意以貴行總行所在地之法院或台北地方法院為第一審管轄法院」，及授
    信保證書第九條前段約定「關於本契約與貴行涉訟時，同意以貴行總行所在地之
    法院或台北地方法院為第一審管轄法院」，有原告提出之被告簽立予原告之授信
    約定書、授信保證書附卷可稽，是本院就本件訴訟自有管轄權，合先敘明。
二、本件被告未於最後言詞辯論期日到場，核無民事訴訟法第三百八十六條所列各款
    情形，應依原告之聲請，由其一造辯論而為判決。
乙、得心證之理由：
一、原告主張：被告甲○○於八十六年五月八日簽立授信保證書及授信約定書，保證
    對中華億豐公司於現在及將來對原告所負之借款及其他債務，於三千萬元範圍內
    ，願與中華億豐公司連帶負全部清償責任，嗣中華億豐公司於八十九年一月五日
    向原告借款二百萬元，並約定借款期間、利息、違約金等如前陳述所述，詎中華
    億豐公司僅繳息至八十九年十月四日即未清償，為此依連帶保證之法律關係請求
    被告給付如主文所示之金額，並提出授信約定書、授信保證書、借據、核准明細
    單、本息清償查詢單、攤還收息記錄查詢單、存摺往來明細分帳、支出傳票、轉
    帳收入傳票等為證。
二、被告則以：系爭授信約定書及授信保證書僅為「預約」，被告並未與原告基於該
    預約而進一步簽定本約，故對系爭二百萬元債務之本約，被告自無清償責任。又
    簽定前開預約時，其上並無「參仟萬元正」之記載，對契約必要之點兩造並未有
    意思表示合致，該預約應未成立，況該授信約定書及授信保證書內容不符衡平原
    則，亦應為無效等語，資為抗辯。
三、原告主張之事實，業據提出與所述相符之授信約定書、授信保證書、借據、核准
    明細單、本息清償查詢單、攤還收息記錄查詢單、存摺往來明細分帳、支出傳票
    、轉帳收入傳票等為證，被告對其中授信約定書、授信保證書上其簽名及印文、
    前開其他證據之真正並不爭執，惟仍以前揭情詞置辯，故本件主要爭點即在：（
    一）被告抗辯授信約定書、授信保證書為預約是否成立？（二）被告抗辯授信保
    證書簽署時並無「參仟萬元正」之記載是否已充分證明？（三）系爭授信約定書
    、授信保證書是否因屬定型化契約而顯失公平歸於無效？以下分述之：
（一）被告抗辯授信約定書、授信保證書為預約是否成立：
      按「預約」乃約定「將來訂立一定契約」之契約，而「本約」則為履行該預約
      而訂立之契約，預約與本約之區別，應依其約定之內容定之，若契約要素已明
      確合致，其他有關事項亦規定綦詳，已無另行訂定契約之必要時，縱名為「預
      約」，如目前交易上常使用之「土地買賣預約書」及「房屋預定買賣契約」，
      亦應視為本約，而非預約（最高法院六十四年台上字第一五六七號判例可參）
      ，次按保證人與債權人約定就債權人與主債務人間所生一定債之關係範圍內之
      不特定債務，預定最高限額，由保證人保證之契約，學說上稱為最高限額保證
      。此種保證契約如定有期間，在該期間內所生約定範圍內之債務，不逾最高限
      額者，均為保證契約效力所及，如未定期間，保證契約在未經保證人依民法第
      七百五十四條規定終止或有其他消滅原因以前，所生約定範圍內之債務，縱因
      清償或其他事由而減少或消滅，該保證契約依然有效，嗣後所生約定範圍內之
      債務，於不逾最高限額者，債權人仍得請求保證人履行保證責任（最高法院七
      十七年台上字第九四三號判例參照）。查被告與原告簽立授信約定書、授信保
      證書，前者明文約定：「立約人為連帶保證人，同意左列事項，並願與主債務
      人負同一債務，對於貴行各負全部清償責任，如主債務人未依約履行債務時，
      立約人當即如述付清」，於後者則明文約定：「連帶保證人（以下簡稱保證人
      ）今向萬通商業銀行股份有限公司（即萬通商業銀行，包括總行及所屬各分支
      機構，以下簡稱貴行）保證中華億豐股份有限公司（以下簡稱債務人）於現在
      （包括過去所負現在尚未清償）及將來，對貴行所負之借款、票款、墊款、保
      證等及其他債務，並願遵守左列各條款：一、以本金新台幣參仟萬元正為限額
      ，願與債務人連帶負全部償付之責任」等語，依該等約定內容以觀，可知立約
      人（即被告）與債權人萬通商業銀行約定，就債務人中華億豐公司對萬通商業
      銀行於三千萬元範圍內之債務擔任連帶保證人，於中華億豐公司未清償借款時
      ，即由立約人（即被告）負連帶清償責任之旨，該約定中最高限額保證及連帶
      債務等契約必要之點均已明顯特定，已無另訂契約之必要，依前揭說明，自屬
      本約而非預約，被告抗辯所簽訂者為預約云云，尚難成立。
（二）被告抗辯授信保證書簽署時並無「參仟萬元正」之記載是否已充分證明：
      按當事人主張有利於己之事實者，就其事實有舉證之責任、私文書經本人或代
      理人簽名、蓋章或按指印或有法院或公證人之認證者，推定為真正，民事訴訟
      法第二百七十七條本文、第三百五十八條第一項分別定有明文，而舉證責任之
      分配，向來有要證事實分類說及法律要件分類說，今以法律要件分類說中之特
      別要件說為通說，其分配原則係依「主張權利之人」與「對權利有爭執之人」
      之關係而定：主張權利存在之原告，就權利發生之要件事實負舉證責任，主張
      權利不存在之被告，則就權利障礙規定（指自始即妨礙權利之發生，而使其不
      發生法律效果者）、權利消滅規定及權利排除規定等要件事實，負有舉證責任
      。經查，本件原告主張被告應負連帶保證人之清償責任，業據提出前揭授信約
      定書、授信保證書為證，而被告對曾於前揭授信約定書、授信保證書上簽名蓋
      章之事實並不爭執，依前揭規定可認原告已盡權利發生要件之舉證責任，該私
      文書並可推定為真正，被告抗辯其簽名時系爭授信保證書上未載有「參仟萬元
      正」等文字，因認兩造間並無意思表示之合致，該契約尚未有效成立云云，屬
      前揭說明之主張權利不存在之人，以有權利障礙規定要件之事實抗辯，自應由
      其負舉證責任，惟被告對此並未舉證以實其說。
      再者，被告於本院審理時陳稱，簽保證書時是第四個簽名，當時大家都在場，
      陸續簽名的（詳見本院九十二年九月二十九日言詞辯論筆錄），惟查於同一授
      信保證書上簽名之其他連帶保證人中，黃順賢及張新華固曾執同詞抗辯，然渠
      等亦因未能就此事實舉證，而為臺灣高等法院前揭判決所不採（參該院九十一
      年度上字第五○八號判決第十三頁倒數第五行），另連帶保證人謝政雄與黃德
      容則均未就此一事實為抗辯，該最高限額之約定，既攸關連帶保證人保證債務
      之範圍，闕為連帶保證人最切身關心者，若簽約時果為空白，焉有不及時提出
      質疑而仍自行簽名於其上者？於日後訴訟時謝政雄、黃德容又豈有不為抗辯之
      理？
      末以被告尚辯稱：簽約時原告僅出示簽名欄，並未提出授信約定書本文予被告
      閱覽亦未告以要旨等語，然查該授信保證書係尺寸為A3大小之紙張，約定條款
      與簽名欄皆印製於同一頁面上，並非分開印製，則被告簽名時自得閱覽同一頁
      面之相關條款，所言原告未交付約定書予之閱覽，即難信為真實。是該欄位是
      否如被告所言為空白未填寫，即非無疑，被告對此一應由其負舉證責任之事實
      既未能舉證，自難為對其有利之認定，其抗辯應無足採信。
（三）系爭授信約定書、授信保證書是否因屬定型化契約而顯失公平歸於無效：
      本件授信約定書及授信保證書，均係由原告事先印製之預定條款交由被告簽署
      ，學說稱為「附合契約」，此類契約通常由工商企業之一方，預定適用於同類
      契約之條款，由他方依契約條款而訂定，預定契約之一方，通常為經濟上較強
      者，而依其預定條款訂約之一方，則多為經濟上之較弱者，為防止契約自由之
      濫用，並衡之我國國情及工商發展情況，使社會大眾普遍知法守法，故於民法
      債編修定時，增訂第二百四十七條之一，明訂附合契約之意義，並為防止此類
      契約自由之濫用及維護交易之公平，並列舉四項有關他方當事人利害之約定，
      於符合該特定情形時，該部分之約定無效，又此增訂之條文依民法債編施行法
      第十七條規定，修正之民法第二百四十七條之一之規定，於民法債編修正前訂
      定之契約，亦適用之，既民法第二百四十七條之一已對附合契約有所規範，則
      本件系爭授信約定書、授信保證書雖於民法債編八十九年五月五日修正施行前
      所訂定，依前揭規定仍可適用民法第二百四十七條之一規定，若有該條所定按
      其情形顯失公平之情形，該部分約定之條款即應認定為無效。
      經查，依兩造所簽定之授信保證書第二條所定「債務人之各項債務於到期或視
      為到期未償還時，不論該項債務有無擔保物之擔保或票據、借據等證書之形式
      ，或請求手續等有無完備，一經貴行通知，保證人即承認喪失債務期限之利益
      ，並應將所保證金額及其利息、遲延利息、違約金、損害賠償金等，立即照數
      代為清償」，就定型化契約條款對訂約人是否失之公平、違反誠實信用原則，
      應斟酌契約之性質、締約目的、全部條款內容、交易習慣及其他情事判斷之，
      而本件約定書約定被告所擔保債務之範圍，係一概括之約定，而期限利益之喪
      失，固為失權條款，但因訴外人中華億豐公司未依約繳納款項，致被告亦同喪
      失期限利益，此在社會交易現象中，分期償還之債務約定其中一期不依約給付
      時，全部債務視為到期者，尚屬常見，此期限利益之喪失，係因借款人自身行
      為所致，該因素得由借款人自行控制，故借款雖未屆清償期，依上開約定亦視
      為到期，此對擔任保證之人而言亦屬得以預見，於當事人間並未造成不公平，
      自難認此約定為無效。
      被告復抗辯前揭授信保證書第九條所定「關於本契約與貴行涉訟時，同意（下
      略）其訴訟費用及律師費用均由保證人連帶負賠償責任」亦顯失公平，惟查關
      於訴訟費用之負擔，民事訴訟法第七十八條以下均有明文，並屬強制規定，若
      其約定違反強制規定時，則屬無效（民法第七十一條可參），然該條款之約定
      縱因之而無效，亦僅關於訴訟費用之負擔當事人間不受約定之拘束而已，於本
      件被告基於連帶保證人地位所負之債務仍無影響，從而，被告抗辯系爭授信約
      定書、授信保證書因屬定型化契約而顯失公平歸於無效等語，洵無足採。
四、末按所謂連帶保證，係指保證人與主債務人就債務之履行，對於債權人各負全部
    給付之責任者而言，是連帶保證債務之債權人得同時或先後向保證人為全部給付
    之請求（最高法院四十五年台上字第一四二六號判例、七十七年度台上字第一七
    七二號判決參照），綜上所述，中華億豐公司向原告借款未依約清償，經視為全
    部到期，尚積欠如主文第一項所示之本金、利息及違約金迄未清償（此並有臺灣
    高等法院九十一年度上字第五○八號確定判決在案），而被告為最高限額連帶保
    證人，揆諸前揭說明及規定，自應連帶負清償責任。從而，原告本於連帶保證之
    法律關係，訴請被告給付二百萬元及如主文第一項所示之利息、違約金，為有理
    由，應予准許。
五、兩造均陳明願供擔保，請准宣告為假執行或免為假執行，經核均與規定相符，爰
    准許之，至被告另聲請提供有價證券供擔保一節，並未具體指明提供有價證券之
    種類，本院自無由裁定此部分之聲請。
六、本件判決基礎已臻明確，兩造其餘攻擊防禦方法及訴訟資料經本院審酌後，核與
    判決不生影響，無一一論述之必要，併與敘明。
據上論結，本件原告之訴為有理由，依民事訴訟法第三百八十五條第一項前段、第七
十八條、第三百九十條第二項、第三百九十二條第二項，判決如主文。
中      華      民      國    九十二    年     十一     月     十九     日
                              民事第四庭  法  官    洪于智
右正本係照原本作成
如對本判決上訴，須於判決送達後廿日內向本院提出上訴狀
中      華      民      國    九十二    年     十一     月     十九     日
                                          書記官    薛德芬


司法院資訊處製作；財團法人民間司法改革基金會備份。
